臺灣臺中地方法院民事判決  
111年度重訴字第120號
原      告  蔡炳祥  

訴訟代理人  蔡瑞煙律師
被      告  李喜順  
訴訟代理人  林榮龍律師
            許嘉芸律師
上列當事人間請求返還投資款事件，本院於民國111年10月21日
言詞辯論終結，判決如下：
    主  文
被告應給付原告新臺幣1,227萬元，及自民國110年12月31日起至
清償日止，按週年利率百分之5計算之利息。
訴訟費用由被告負擔。
本判決於原告以新臺幣409萬元為被告供擔保後，得假執行。但
被告如以新臺幣1,227萬元為原告預供擔保，得免為假執行。
    事實及理由
一、原告主張：兩造於民國109年10月間約定共同合作開發臺中
    市○○區○○段000地號(下同段均以地號稱之)等10筆土地，由
    伊出資百分之40、被告出資百分之60，共同以欣旺宏建設股
    份有限公司（下稱欣旺宏公司）名義興建透天住宅銷售（下
    稱系爭合作開發契約）。伊於同年11月12日依被告指示，分
    別匯款新臺幣（下同）187萬5,000元、12萬5,000元至被告
    及其指定之訴外人即其前配偶戴秀玲帳戶，復於110年1月6
    日再匯款1,027萬元至被告帳戶。詎被告遲未就系爭合作開
    發契約與伊簽訂書面契約，伊遂於同年12月17日催告被告，
    應於10日内履行簽訂書面契約之從給付義務，然未獲被告置
    理，伊業對被告為解約之意思表示，被告取得伊給付之投資
    款共1,227萬元(下稱系爭投資款)即無法律上原因。爰依民
    法第179條之規定，提起本件訴訟等語。並聲明：如主文第1
    項所示。
二、被告則以：伊前為欣旺宏公司股東，兩造因欲共同協議以欣
    旺宏公司擴大投資並發展建設業務，故於109年11月初，達
    成由伊與戴秀玲分別出賣上開公司股份18萬7,500股、1萬2,
    500股予原告，每股價值以10元計算之合意，並於同年11月1
    2日簽立買賣契約（下稱系爭股份買賣契約），原告於同日
    匯款系爭股份買賣契約之價金予伊、戴秀玲，伊與戴秀玲轉
    讓股份予原告。後兩造協議將伊所有150、155、156（該筆
    土地借名登記於欣旺宏公司名下）、157、161地號土地以低
    於市價方式出售予欣旺宏公司（下稱系爭土地買賣契約），
    總價金為7,388萬2,400元，第一期價金2,568萬3,840元由兩
    造依持股比例百分之40、百分之60各自負擔，故原告應出資
    1,027萬元，原告方於110年1月6日代欣旺宏公司給付上開價
    金予伊。兩造間無系爭合作開發契約存在，伊收受上開款項
    乃基於系爭股份及土地買賣契約，非無法律上原因等語，資
    為抗辯，並聲明：㈠原告之訴駁回。㈡如受不利判決，願供擔
    保請准宣告免為假執行。
三、得心證之理由：
　㈠兩造間成立系爭合作開發契約。
　⒈經本院當事人訊問原告結稱：大概109年下半年，被告來找我
    說要一起開發A區(即150、155、156、157、161地號土地，
    下稱A區土地)、B區(即同段260至264地號土地，下稱B區土
    地)土地，因為被告很久以前就取得A區土地，並說和B區土
    地地主談得差不多，要我一起投資。我們就有達成協議，A
    區土地共436坪，一坪以16.8萬元取得；B區土地共238坪，
    一坪以14.5萬元取得，因為當時銀行要求的自備款是百分之
    30即可，所以計算之土地取得成本是1億0,776萬元。另外開
    辦費用以500萬元計算，再決定我和被告出資比例各為百分
    之40、百分之60，並用欣旺宏公司名義開發，跟地主合建分
    售。被告當天就在便條紙上記載上開費用總額，再乘以我要
    負擔的百分之40，故當時我要負責出資1,493萬元等語(見本
    院卷第333至335頁)，可見兩造於109年底成立系爭合作開發
    契約，並約定以欣旺宏公司名義合建分售方式執行開發案。
　⒉觀諸A區、B區土地曾進行規劃，劃分為A至K區域，其上記載
    「A區：436×16.8」、「B區：238×14.5」，有該規劃圖可佐
    (見本院卷第35頁)；另109年10月被告手寫便條紙所載：「
    土地款436×16.8＝7325萬、238×14.5萬＝3451萬，共10776萬
    。10776萬×0.3＝3232.8，加計開辦費500萬，共3732.8萬。3
    732.8×0.4＝1493萬」之內容(見本院卷第175頁)；A區土地面
    積總計共1443.93平方公尺，換算約為436.78坪，有A區土地
    登記謄本可查(見本院卷第127至135頁)，核與原告上開所述
    系爭合作開發契約內容相符，且被告亦不爭執上開便條紙為
    其書寫，並曾提出A區、B區土地規劃圖與原告討論(見本院
    卷第284、349頁)，堪認兩造確實就開發A區、B區土地進行
    協議，並議定原告與被告之出資比例、負擔數額。
　⒊原告復結稱：我於109年11月12日分別匯款187萬5,000元、12
    萬5,000元至被告、戴秀玲銀行帳戶，是因為當時被告要求
    我要匯負擔欣旺宏公司開辦費部分200萬元(即500萬元×40％＝
    200萬元)，我就按照被告指示分別匯款，開辦費就是要申請
    建照等雜費、人資費用的支出等語(見本院卷第333頁)；被
    告於109年告知原告要確認新股份配置，提供股東雙證件，
    註冊資本500萬元，並於同年11月5日前傳送載有「蔡炳祥匯
    款187萬5,000元予李喜順、12萬5,000元予戴秀玲」之字條
    予原告，並稱「資本500萬你的心40％」，要求原告提供資金
    來源，並詢問其要當董事還是監事，原告表示都可以，有兩
    造間LINE對話紀錄可稽(見本院卷第21頁)。是原告依被告要
    求給付應負擔之開辦費200萬元，其中匯款187萬5,000元予
    被告、12萬5,000元予被告指示之戴秀玲帳戶，此節亦與原
    告所稱約定以欣旺宏公司名義進行開發相合。
　⒋被告於109年12月28日通知原告：A區自備款匯至被告帳戶，
    金額436.8坪×16.8萬×0.35×0.4＝1027萬。原告於110年1月8
    日回覆：東勢案A區資金已匯入乙情，亦有兩造LINE對話紀
    錄可憑(見本院卷第23頁)；當時因為銀行政策變動，只能貸
    款百分之65，故自備款變成百分之35，被告要原告依投資比
    例負擔1,027萬元，為原告結述在卷(見本院卷第335頁)，並
    有中央銀行109年12月7日修正對金融機構辦理不動產抵押貸
    款業務規定資料可考(見本院卷第213頁)，足見原告係基於
    系爭合作開發契約，方給付A區土地自備款予被告，且係被
    告主動要求原告依變動後之貸款成數給付，顯徵被告對兩造
    間合作標的、內容均知之甚詳，自有系爭合作開發契約存在
    。
　⒌被告雖辯稱原告所匯187萬5,000元、12萬5,000元乃購買欣旺
    宏公司之股份。另1,027萬元係基於欣旺宏公司股東身分給
    付A區土地地主之買賣價金等語。惟查：
　⑴被告雖經本院當事人訊問結稱：原告要用欣旺宏公司跟我一
    起開發案件，他要佔股百分之40，剛好戴秀玲想要賣股份，
    我就建議原告購買戴秀玲的股份，剩餘部分就購買我的。我
    和原告合意用欣旺宏公司蓋房子，由欣旺宏公司買土地蓋房
    子後，銷售土地和房屋，原告購買欣旺宏公司股份是為了用
    欣旺宏公司開發建案，銷售建案獲利就按投資比例分潤等語
    (見本院卷第346頁)，並提出股份轉讓證明書為憑(見本院卷
    第93至96頁)。然依欣旺宏公司109、110年度之損益表、資
    產負債表及財產目錄(見本院卷第313至319頁)，該公司收益
    極少且有負債，衡情應無能力進行建案開發，其股份有何值
    得原告投資之誘因，已非無疑。況被告復結稱：通常是買到
    土地後公司才會增資，本件合作銷售建案因土地都還沒有購
    買完成，還不到增資程度等語(見本院卷第346頁)，則原告
    先購買欣旺宏公司股份，亦與被告所述情形不符，殊難想像
    原告僅為投資欣旺宏公司，而先行購買該公司股份。
　⑵被告復結稱：原告要求用合建分售模式避免增值稅，欣旺宏
    公司不能只買土地，才協議從建設公司貸款變成以地主名義
    貸款。原告所出1,027萬元部分，是購買A區土地所需按百分
    之40計算之費用。最後計畫是地主賣土地，建設公司賣房子
    等語(見本院卷第347至348頁)，並提出欣旺宏公司與被告間
    買賣150、155、157、161地號土地契約書為證(見本院卷第1
    37至141頁)。然倘本件為欣旺宏公司向地主購買土地，而原
    告基於欣旺宏公司股東身分，直接給付買賣價金予A區土地
    所有權人即被告，卻未見被告與其所稱另一投資人褚春恒同
    樣基於股東身分，依照出資額給付予被告取得土地，上開資
    金流動亦未呈現在欣旺宏公司財產資料。況如為被告所稱地
    主出賣土地，建設公司銷售房屋之模式合建分售，何以欣旺
    宏公司仍須向土地所有權人購得土地，被告所述顯有矛盾。
　⑶另被告又稱：當初是先有欣旺宏公司而原告成為股東後，要
    開發建案，因為我有A區土地，所以找原告一起投資，當時
    沒有討論到B區或C區等語(見本院卷第349頁)，惟被告所寫
    便條紙上明確記載B區土地以14萬5,000元計算取得成本(見
    本院卷第175頁)，與其所述不一，尚難憑採。
　⒍綜核上節參互以觀，兩造間成立系爭合作開發契約，原告依
    約給付應負擔之A區自備款1,027萬元，及開辦費共200萬元
    予被告，應堪認定。
　㈡被告未履行簽立書面之義務，原告合法解除系爭合作開發契
    約。
　⒈按附隨義務，乃為履行給付義務或保護債權人人身或財產上
    利益，於契約發展過程基於誠信原則而生之義務，倘經當事
    人約定，為準備、確定、支持及完全履行主給付義務，具有
    本身目的而成為從給付義務時，債權人因債務人不履行或違
    反情事，致影響其契約利益及目的完成，得對債務人獨立請
    求履行。且該義務未履行足以影響契約目的之達成，使債權
    人無法實現其訂立契約之利益，則與違反主給付義務對債權
    人所造成之結果，在本質上並無差異（皆使當事人締結契約
    之目的無法達成），自亦應賦予債權人契約解除權，以確保
    債權人利益得以獲得完全之滿足，俾維護契約應有之規範功
    能與秩序(最高法院100年度台上字第2號、102年度台上字第
    1403號判決意旨參照)
　⒉原告結稱：我匯款後就等被告去和B區土地所有權人洽購，準
    備匯B區土地的錢給被告。我和被告有約定在我付完自備款
    後，就可以簽書面契約，如果沒有書面契約，對我沒有保障
    ，且投資案耗時甚久，避免後續發生爭議無法釐清責任，所
    以建築業界習慣要簽立書面契約。後來我等了5個月，被告
    都沒有消息。我就請被告來我的公司簽書面契約，被告答應
    我並到公司討論。我先提出我試擬的版本，被告和我討論後
    作一些文字修改，修改二部分，第一部分是將B區土地每坪1
    4萬5,000元寫上去，第二部分是取得B區土地的時間從國曆
    年底改成農曆年底，可以多一個月，我修正完後請公司文書
    繕打再交給被告，但被告沒有簽，後來就避而不見等語(見
    本院卷第334、336頁)；110年7月7日及同年月23日被告向原
    告表示「過二天去簽協議書」、「星期一早上十點泡茶簽協
    議書」，有兩造間LINE對話紀錄可查(見本院卷第25頁)，可
    見兩造已約定就系爭合作開發契約簽立書面契約，該簽立書
    面義務乃確保兩造投資權益，且將影響原告得否實現其訂立
    契約之利益，自屬被告應履行之從給付義務。
　⒊按給付無確定期限者，應先經債權人催告而未為給付，債務
    人始負遲延責任。契約當事人之一方遲延給付者，他方當事
    人得定相當期限催告其履行，如於期限內不履行時，得解除
    其契約，此觀民法第229條第2項、第254條規定即明。又契
    約當事人之一方因他方遲延給付而定期催告其履行時，雖可
    同時為附停止條件之解除契約之意思表示，即於他方當事人
    未依限履行時，停止條件成就，發生契約解除之效力，無須
    另為解除契約之意思表示(最高法院92年度台上字第651號判
    決意旨參照)
　⒋兩造約定簽立書面契約後，被告均未履行，嗣原告於110年73
    0向被告表示「今天下午到公司做個決定吧」，即指看被告
    到底要不要簽約，為原告結述明確(見本院卷第336頁)，並
    有LINE對話紀錄可佐(見本院卷第25頁)；原告復於110年8月
    30日、9月30日、11月10日要求被告至其公司討論簽約(見本
    院卷第27頁)，惟被告拒絕簽立原告所擬協議書(見本院卷第
    351頁)，足見原告已催告被告應履行簽立書面契約之義務，
    被告陷於給付遲延。
　⒌嗣於原告於110年12月17日以臺中西屯郵局第918號存證信函
    催告被告，應於文到後10日與原告簽訂合作協議書，如未簽
    署，則解除兩造間系爭合作開發契約，不另行通知乙節，有
    上開存證信函可憑(見本院卷第37至41頁)，被告於同年月20
    日收受一節，為兩造所不爭執(見本院卷第287頁)，原告之
    催告既為附條件之解除契約之意思表示，然被告迄未履行簽
    約義務，應認停止條件成就，發生解除系爭合作開發契約之
    效力，是兩造間系爭合作開發契約因原告解約而溯及失效。
　㈢原告得依民法第179條規定，請求被告返還1,227萬元。
　⒈無法律上之原因而受利益，致他人受損害者，應返還其利益
    ；雖有法律上之原因，而其後已不存在者，亦同，民法第17
    9條定有明文。
　⒉原告所匯共1,227萬元(計算式：1,875,000元＋125,000元＋10,270,000元＝12,270,000元)均為原告基於系爭合作開發契約而給付予被告或其指定之戴秀玲，業如前認定，系爭合作開發契約既經原告解除，溯及自始失其效力，則被告收受上開款項即失法律上原因，受有取得該款項之利益，致原告有支出1,227萬元之損害，應堪認定。原告依上揭規定，請求被告返還，自無不合。
  ㈣受領人於受領時，知無法律上之原因或其後知之者，應將受
    領時所得之利益，或知無法律上之原因時所現存之利益，附
    加利息，一併償還；如有損害，並應賠償。又遲延之債務，
    以支付金錢為標的者，債權人得請求依法定利率計算之遲延
    利息；應付利息之債務，其利率未經約定，亦無法律可據者
    ，週年利率為百分之5，此觀民法第182條第2項、第233條第
    1項前段、第203條規定可明。本件被告於110年12月20日收
    受原告催告暨解約之意思表示(見本院卷第287頁)，並於同
    年月30日發生解約之效力，被告自斯時起知無法律上原因受
    有利益，原告請求被告給付自解約後翌日即110年12月31日
    起算，並按上開規定計算之法定遲延利息，自無不可。
四、綜上所述，原告依民法第179條規定，請求被告給付1,227萬
    元，及自110年12月31日起至清償日止，按週年利率百分之5
    計算之利息部分，為有理由，應予准許。
五、兩造均陳明願供擔保聲請宣告假執行或免為假執行，經核與
    規定相符，爰分別酌定相當之擔保金額，予以准許。
六、本件事證已臻明確，兩造其餘主張、陳述及所提之證據，經
    審酌後認為均不足以影響本判決之結果，爰不逐一論列，併
    此敘明。
七、據上論結，本件原告之訴為有理由，依民事訴訟法第78條，
    判決如主文。
中　　華　　民　　國　　111 　年　　11　　月　　11　　日
                  民事第一庭  審判長法　官　許石慶
　　　　　　　　　                  法  官  王詩銘
　　　　　　　　　                  法  官  鍾宇嫣
以上正本，係照原本作成。
如對本判決上訴，須於判決送達後20日內向本院提出上訴狀（須
附繕本），如委任律師提起上訴者，應一併繳納上訴審裁判費。
中　　華　　民　　國　　111 　年　　11　　月　　11　　日
                                    書記官